臺灣板橋地方法院刑事判決　　　　　　　　　　　　九十二年度交易字第二九一號
　　公　訴　人　臺灣板橋地方法院檢察署檢察官
　　被　　　告　乙○○
　　　　　　　　賴俊睿　律師
　　被　　　告　甲○○
　　右　一　人
右列被告等因過失致死案件，經檢察官提起公訴（九十二年度偵字第二四九二號），
本院判決如左：
    主  文
乙○○無罪。
甲○○公訴不受理。
    理  由
一、公訴意旨略以：被告乙○○（兼告訴人；下不贅）於民國（下同）九十一年五月
    二十四日下午四時四十分許，騎乘車牌號碼ＢＤＸ─○一二號重型機車，後座搭
    載被害人林秀玲，沿臺北縣新莊市○○路由北往南方向（即由復興路往中正路方
    向）行駛，行經中華路一段三號之臺北縣新莊市地政事務所前時，本應注意左右
    來車及車前狀況，而依當時天氣陰、視線佳、路面乾燥、平直、無缺陷及障礙物
    ，並無不能注意之情事，竟疏於注意左右來車及車前狀況，而急速行駛；適被告
    甲○○騎乘車牌號碼ＴＹＤ─二一九號輕型機車，後座搭載其母李林麗美，自上
    開臺北縣新莊市地政事務所前騎樓處駛出，欲直接橫越行車分向線左轉沿中華路
    由南往北方向（即由中正路往復興路方向）行駛，其亦未注意車前狀況及轉彎車
    應讓直行車先行等道路交通安全規定，而貿然駛出欲行左轉，兩車乃於上開臺北
    縣新莊市地政事務所前路段發生碰撞，被告甲○○所騎乘之機車猛力撞及被告乙
    ○○所騎乘上開重型機車之右側，致被告乙○○與被害人林秀玲連同該機車被撞
    擊至對向車道上（即中華路由南往北方向之車道），再遭該對向車道上由陳嘉彬
    （所涉過失致死及過失致重傷罪嫌，另經臺灣板橋地方法院檢察署檢察官偵查後
    ，以其罪嫌不足而為不起訴處分）所駕駛車牌號碼Ｘ三─七一○○號之自小客車
    撞擊，被告乙○○及被害人林秀玲因而人車倒地，被告乙○○受有脊髓損害致兩
    下肢癱瘓之重傷害，被害人林秀玲則因顱內出血併血胸、氣胸，經送醫急救，仍
    於同日晚間七時三十分許不治身亡；因認被告乙○○涉犯刑法第二百七十六條第
    一項之過失致人於死罪嫌，被告甲○○則涉犯刑法第二百七十六條第一項之過失
    致人於死罪嫌、同法第二百八十四條第一項後段之過失致重傷害罪嫌。
二、被告乙○○部分（無罪部分）：
  (一)按犯罪事實應依證據認定之，無證據不得認定其犯罪事實；又不能證明被告犯罪
    者，應諭知無罪之判決，刑事訴訟法第一百五十四條第二項、第三百零一條第一
    項分別定有明文。次按認定不利於被告之事實，須依積極證據，苟積極證據不足
    為不利於被告事實之認定時，即應為有利於被告之認定，更不必有何有利之證據
    ；又犯罪事實之認定，應憑真實之證據，倘證據是否真實尚欠明確，自難以擬制
    推測之方式，為其判斷之基礎；刑事訴訟上證明之資料，無論為直接或間接證據
    ，均須達於通常一般之人均不致有所懷疑，而得確信其為真實之程度，始得據為
    有罪之認定，若其關於被告是否犯罪之證明未能達此程度，而有合理懷疑之存在
    ，致使無從形成有罪之確信，根據「罪證有疑，利於被告」之證據法則，即不得
    遽為不利被告之認定，最高法院三十年上字第八一六號、五十三年臺上字第六五
    六號、七十六年臺上字第四九八六號分別著有判例可資參照。
  (二)訊之被告乙○○固坦承於右揭時、地騎乘機車搭載被害人林秀玲，而與被告甲○
    ○所騎乘之機車發生碰撞，及被害人林秀玲係因本件車禍事故而造成顱內出血併
    血胸、氣胸，經送醫急救仍不治死亡等事實，惟堅詞否認有何過失致人於死犯行
    ，辯稱：伊當時係係沿中華路慢車道往中正路方向直行，因道路右側有路邊停車
    ，且被告甲○○是突然從伊右邊衝出來，撞上伊機車右側的腳踏板處，伊根本來
    不及反應，並非伊未注意車前狀況所致，伊本身並無過失等語。
  (三)經查，被告乙○○騎乘前述重型機車，後座搭載被害人林秀玲，而於右揭時、地
    ，與自路邊駛出、欲直接橫越中華路左轉行駛之被告甲○○所騎乘上開輕型機車
    發生碰撞等事實，業據被告乙○○於偵審中坦白承認，核與被告甲○○於偵審中
    所供述之情節，及證人即當場目擊本件車禍事故發生之汽車駕駛人陳嘉彬、機車
    駕駛人謝淑貞（當時渠二人均係沿中華路由南往北方向行駛於被告乙○○之對向
    車道）於偵查中所證述之情節相符，復有道路交通事故調查報告表一份、現場照
    片及雙方車損照片數幀等附卷可稽；又被害人林秀玲確係因本件車禍事故，造成
    其顱內出血併血胸、氣胸，經送醫急救仍不治死亡等事實，亦經臺灣板橋地方法
    院檢察署檢察官督同檢驗員相驗屬實，並製有相驗筆錄、相驗屍體證明書、驗斷
    書各一份在卷可按，自均堪信為真實。是本件所應審究者，厥為被告乙○○對於
    本件汽車交通事故之發生，是否有公訴人所指「未注意左右來車及車前狀況」之
    過失？
  1.按機器腳踏車行駛之車道，應依標誌或標線之規定行駛，無標誌或標線者，在已
    劃分快慢車道之雙向道路，得在最外側快車道及慢車道行駛，道路交通安全規則
    第九十九條第一項第二款定有明文。觀諸卷附現場照片數幀（見相驗卷第十六頁
    至第二十四頁，尤其第十八頁下方）及警製道路交通事故調查報告表內之現場圖
    （見相驗卷第四頁）所示，本件車禍事故發生之地點，為雙向二線道路段，中間
    以行車分向線區隔行車方向，外側車道為慢車道，內側車道則為快車道（同時亦
    為最外側之快車道），兩車道間並劃設有白實線之快、慢車道分隔線，為劃分快
    慢車道之雙向道路；從而，依前揭道路交通安全規則之規定，機車駕駛人行駛上
    開路段，除得行駛於外側慢車道外，亦非不得行駛於該內側快車道（同時亦屬最
    外側之快車道），而不生違規駕駛之問題。經查，被告乙○○雖辯稱其當時係直
    行於中華路由北往南方向之外側慢車道，而遭被告甲○○之機車撞及；惟查，被
    告甲○○於偵查伊始，即堅稱與被告乙○○機車發生碰撞之地點，係在快車道上
    等語（見相驗卷第三十三頁反面之訊問筆錄，本院九十二年七月二十九日訊問筆
    錄第四頁、第五頁，本院九十二年十二月三十日審判筆錄第十三頁），且證人陳
    嘉彬於檢察官訊問時，亦證稱：伊當時看見被告乙○○為閃避一部汽車，而往中
    線（即行車分向線）騎，閃過後就與被告甲○○之機車發生車禍等語（見相驗卷
    第三十四頁之訊問筆錄）；參以被告甲○○當時係騎乘輕型機車，後座復搭載其
    母李林麗美，而甫自路邊駛出，其起步階段之車速不可能過快，倘被告乙○○、
    甲○○二人之機車係在慢車道發生碰撞，其衝撞力道實無可能強至令被告乙○○
    之機車直接橫越長達三公尺寬之快車道而滑入對向車道內；況觀諸卷附前述現場
    照片（尤其相驗卷第十八頁下方、第二十三頁）及道路交通事故調查報告表之現
    場圖，被告甲○○之機車因碰撞而倒地所產生之刮地痕，係起始於中華路由北往
    南方向車道之快車道內，距快慢車道分隔線已有長約一‧三五公尺之距離，亦顯
    見兩機車發生碰撞之地點，應係在快車道內無疑；縱上所述，本件被告乙○○、
    甲○○二人騎乘機車發生撞擊之地點，係在被告乙○○行車方向之快車道內乙節
    ，應堪認定；被告乙○○辯稱係在慢車道遭撞及云云，固無足採，然其騎乘機車
    行駛於上開快車道上，亦無何違反道路交通安全規則之可言，此已詳前述，自不
    得單憑其騎乘機車行駛於上開快車道之行為，即遽認其有何違規之過失可言，此
    合先敘明。
  2.觀諸卷附被告甲○○、乙○○二人之機車車損照片（見相驗卷第四十六至第四十
    九頁），被告甲○○所騎乘之車牌號碼ＴＹＤ─二一九號輕型機車，其車頭部位
    面板碎裂脫落，車頭下緣之邊條斷裂，前車輪之鋼圈局部彎曲變形，其餘車身部
    位則大致完好；而被告乙○○所騎乘之車牌號碼ＢＤＸ─○一二號重型機車，其
    右前方腳踏板處明顯破損斷裂，致車底排氣管前緣外露，右前側方向燈脫落，周
    圍面板及邊條斷裂變形，其餘車身部位則均大致完好；依上開車損狀況判斷，堪
    認係被告甲○○騎乘之輕型機車車頭部位，直接撞及被告乙○○所騎乘重型機車
    右側前方之腳踏板處所致，此亦為被告甲○○、乙○○二人於本院訊問時均所是
    認者（見本院九十二年七月二十九日訊問筆錄第四頁），核與被告乙○○辯稱：
    係被告甲○○從右邊撞及伊機車右側之腳踏板處等語相符。再觀諸卷附現場照片
    數幀（尤其相驗卷第十八頁下方），被告乙○○所行駛之中華路北往南方向車道
    ，該道路右側緊鄰騎樓之路邊，劃設有整排之路邊停車格，且均有汽車停放其內
    ，而被告甲○○復於本院審理時結證稱：伊係將其機車自地政事務所前之騎樓牽
    下來，並未直接進入車道，當時伊左邊有一整排之汽車停放於路邊停車格內，伊
    是在汽車旁邊開始催油門，開始催油門的地點距離快慢車道分隔線尚有一至一‧
    五公尺之距離等情（見本院九十二年十二月三十日審判筆錄第八至第十頁）；從
    而，被告乙○○於行駛中，對於該仍「隱身」於右前方路邊停車間隙內、尚未進
    入車道而伺機欲直接橫越中華路左轉之被告甲○○機車，能否注意及之，實不無
    疑問；被告甲○○固證稱：伊當時自路邊駛出之前，有先向左邊觀看，已發現被
    告乙○○之機車在慢車道上行駛，相距約七、八十公尺之距離，因該路段為直路
    ，伊看得很清楚，且被告乙○○之機車前方亦有其他機車、汽車行駛等情（見本
    院上開審判筆錄第十至第十二頁、第十七頁），惟查，被告甲○○係在未進入車
    道前，先於路邊停車之間隙內向左方觀望來車動向，以伺機直接橫越中華路左轉
    ，此已詳前述，其既係欲於穿梭之車陣中找尋「空檔」直接穿越，則其對於左右
    來車之動向，自會「特別」注意觀察，以評估計算其直接穿越之可能性，故以被
    告甲○○之角度而言，其能注意到左方其他汽、機車之後，相距長達七、八十公
    尺外之被告乙○○機車，本屬自然之事；然而，自被告乙○○之角度而言，其僅
    係一以通常之駕駛方式騎乘機車於道路上之用路人，對於車前狀況之注意程度，
    自有一定之界線，若謂其必須對於七、八十公尺之外，仍「隱身」於道路右側路
    邊停車間隙內，尚未進入車道之被告甲○○機車，而於其機車前方亦尚有其他機
    車、汽車阻擋視線之情形下，仍應注意及之，則顯屬強人所難，背離交通法規中
    課以駕駛人「注意車前狀況」注意義務之本旨遠矣。況且，被告甲○○亦自承其
    先向左方觀看後，自認可安全通過，旋即將機車駛出，駛出後即轉頭向右方觀看
    對向來車，而在其觀看右方時，機車車頭撞及左方駛來之被告乙○○機車右側等
    語（見本院上開審判筆錄第十一頁、第十三頁），參合證人陳嘉彬於偵查中所證
    稱：被告乙○○之機車係為閃避一輛汽車而騎往中線處，一閃過就與被告甲○○
    之機車相撞等語（見相驗卷第三十四頁之訊問筆錄），足見被告乙○○係甫於快
    車道內閃過前方汽車後（此部分並無違規之問題，詳前述），即於其機車右側遭
    未持續注意左方來車而轉向右方觀看之被告甲○○機車所撞及，被告乙○○就此
    項車禍事故之發生，自難認有何未注意左右來車或車前狀況之過失可言，其理甚
    明。
  3.至公訴人前將本件車禍交通事故函請臺灣省臺北縣區車輛行車事故鑑定委員會，
    由該委員會鑑定當事人間過失責任之歸屬，經該委員會鑑定結果，認被告乙○○
    駕駛重機車未注意車前狀況，為肇事次因（被告甲○○駕駛輕機車由路外駛入道
    路左轉，未讓左側直行車先行，為肇事主因）等情，有該委員會鑑定意見書一份
    附卷可按（嗣再函請臺灣省車輛行車事故覆議鑑定委員會覆議結果，亦同原鑑定
    意見；見相驗卷第一○九至第一一一頁、第一二二頁）；惟查，上開鑑定意見書
    內，對於何以認定被告乙○○「未注意車前狀況」，並無任何隻字片語敘及其所
    憑以認定之基礎事證，僅於文末鑑定意見內逕認其有「未注意車前狀況」之肇事
    因素，徒有結論而無推論，自難昭信服；被告乙○○之選任辯護人執以質疑本件
    鑑定報告之憑信性，尚非無據；況且，被告乙○○對於本件車禍事故之發生，尚
    難認其有何「未注意車前狀況」之過失可言，已據本院詳析如上，該鑑定意見書
    內就被告乙○○所為之過失責任鑑定部分，即無足採，自難作為不利於被告乙○
    ○之事實認定，併予敘明。
  (四)綜上所述，本件車禍事故之發生，並非因被告乙○○「未注意左右來車及車前狀
    況」所致，公訴人認被告乙○○涉犯過失致人於死罪嫌，其所憑之積極證據，均
    不足證明被告乙○○有何過失可言；此外，本院復查無其他積極證據足認被告乙
    ○○有何公訴人所指之過失致人於死犯行，揆諸前揭條文及判例意旨，不能證明
    被告乙○○犯罪，即應為無罪之諭知，以昭審慎。
三、被告甲○○部分（公訴不受理部分）：
  (一)按對於被告無審判權者，應諭知不受理之判決，刑事訴訟法第三百零三條第六款
    定有明文。次按現役軍人犯陸海空軍刑法或其特別法之罪，而其犯罪時及發覺時
    均在任職服役中者，應依軍事審判法之規定追訴審判，且犯罪事實之一部應依軍
    事審判法審判時，全部依軍事審判法審判之，此觀諸軍事審判法第一條第一項前
    段、第五條第二項、第三十四條之規定自明；是現役軍人犯陸海空軍刑法之罪，
    其犯罪時及發覺時均在任職服務中者，應由軍事偵審機關依軍事審判法之規定追
    訴審判，普通法院對之即無審判權。
  (二)經查，本件被告甲○○前於九十年十一月十五日起入伍服役，迄九十二年七月十
    九日始退伍轉服常備兵後備役，此有卷附國軍常備兵軍職基本資料暨專長授予證
    明（即退伍令）影本一紙可稽；是被告甲○○於上開服役期間，即屬依兵役法規
    定服士兵常備兵役之人員，為陸海空軍刑法第六條、軍事審判法第二條所規定之
    現役軍人。本件公訴人所指被告甲○○涉嫌於九十一年五月二十四日，因一過失
    行為致被害人林秀玲死亡及被告乙○○受重傷害，而於同日為警查獲之犯行，其
    犯罪之行為時間及發覺時間，均係於前述被告甲○○任職服役之期間內，即斯時
    被告甲○○仍為現役軍人之身份；而陸海空軍刑法第七十六條第一項第五款規定
    ：現役軍人犯刑法「殺人罪章」之罪，除本法另有規定外，依各該規定處罰；本
    件公訴人認被告甲○○涉犯之刑法第二百七十六條第一項過失致人於死罪，既係
    規定於刑法第二十二章之「殺人罪章」內，依首揭軍事審判法之規定，被告甲○
    ○涉犯之過失致人於死罪嫌，自應由軍法機關依軍事審判法規定追訴審判，普通
    法院對之並無審判權；再者，公訴人認被告甲○○係以一過失行為，同時觸犯刑
    法上過失致人於死罪及過失致重傷害罪，而侵害數法益，屬想像競合犯之裁判上
    一罪，揆諸首揭軍事審判法第三十四條規定，被告甲○○所涉過失致人於死犯行
    部分，既應由軍法機關依軍事審判法規定追訴審判，則與其過失致人於死犯行間
    有裁判上一罪關係、同屬其犯罪事實一部之過失致重傷害犯行，自應併由軍法機
    關依軍事審判法規定追訴審判，普通法院對之亦無審判權，其理至明。
  (三)綜上所述，本件被告甲○○所涉刑法第二百七十六條第一項之過失致人於死罪嫌
    、同法第二百八十四條第一項後段之過失致重傷害罪嫌，均應由軍事偵審機關依
    軍事審判法之規定追訴審判，本院對之並無審判權；爰依首揭刑事訴訟法第三百
    零三條第六款規定，諭知不受理之判決（此部分亦經言詞辯論）。
據上論斷，應依刑事訴訟法第第三百零一條第一項、第三百零三條第六款，判決如主
文。
本案經檢察官林俊峰提起公訴，檢察官魏正杰到庭執行職務
中      華      民      國      九十三      年    一      月    十三    日
                                        臺灣板橋地方法院交通法庭
                                            審判長法  官  高玉舜
                                                  法  官  邱育佩
                                                  法  官  劉景宜
右正本證明與原本無異。
如不服本判決，應於判決送達後十日內，向本院提出上訴狀。
                                                  書記官  劉育君
中      華      民      國      九十三      年    一      月    十五    日
